【裁判字號】    95,台上,4252
【裁判日期】    950803
【裁判案由】    違反毒品危害防制條例
【裁判全文】
最高法院刑事判決            九十五年度台上字第四二五二號
    上  訴  人  甲○○
                        18.
上列上訴人因違反毒品危害防制條例案件，不服臺灣高等法院中
華民國九十五年五月二十三日第二審更審判決（九十五年度上重
更(二)字第二一號，起訴案號：臺灣桃園地方法院檢察署九十三年
度偵字第八０八三號、第九０六六號、第九五六八號），提起上
訴，本院判決如下：
    主  文
上訴駁回。
    理  由
本件原判決認定：上訴人甲○○（綽號「大隻」）曾任職報關行
從事現場報關業務，民國九十三年二月間，在中國大陸珠海地區
，透過綽號「小白」（甲○○稱之為「何瑞逢」，下稱「小白」
）之成年人介紹，結識綽號「劉董」或「劉仔」（甲○○稱之為
劉彥巖，下稱「劉董」）之成年人，並自「小白」處得知「劉董
」欲以空運方式，自大陸地區運輸毒品危害防制條例管制之第一
級毒品，並屬行政院依懲治走私條例第二條第四項所公告「管制
物品項目及其數額」甲項第四款管制進出口之物品海洛因至臺灣
地區，需人代為安排通關事宜，事成後願支付報酬新臺幣（下同
）三百萬元（即每公斤海洛因十五萬元）。上訴人明知海洛因為
毒品危害防制條例管制之第一級毒品，亦屬行政院依懲治走私條
例第二條第四項所公告「管制物品項目及其數額」甲項第四款之
管制進出口物品，不得運輸及私運，惟因積欠他人債務，需款孔
急，竟仍在大陸地區某處，基於與「劉董」、「小白」共同運輸
（原判決誤載為「販賣」，惟此誤繕，於判決結果無影響，本院
逕予補正）、私運海洛因之犯意聯絡，共同謀議由「劉董」負責
在大陸地區採購毒品海洛因，再將海洛因桶裝後，與另外桶裝之
蘇打粉相混，運至上訴人所覓得出口商設於香港之倉庫，委託該
出口商以空運託運方式，運入臺灣地區，上訴人則在臺灣地區負
責安排該等蘇打粉進口通關事宜，「小白」負責承租倉庫供海洛
因毒品運抵臺灣地區後儲存之用。三人謀妥後，上訴人與「小白
」即於九十三年三月底、四月初，陸續返回臺灣，上訴人並自「
劉董」處取得部分原約定可得之報酬（即五十萬元）後，至臺北
市○○○路○段八十一號六樓吉仁運通股份有限公司（下稱吉仁
公司），向該公司不知情之空運部經理富瑞莉詢問有關進口物品
相關規定，表示將委託吉仁公司進口漂白粉、滅火器用乾粉等物
品，及借用吉仁公司香港分公司之出口牌出貨。富瑞莉因不知情
，乃接受上訴人委託，並收受上訴人交付之運費三十一萬五千元
。嗣上訴人又於九十三年四月初某日，偕同「小白」至吉仁公司
，向富瑞莉表示貨主為「小白」，而由「小白」出具切結書，表
明：「本人何瑞逢自香港進口漂白粉乙批，由於香港沒有公司行
號，故向吉仁通運（股）公司香港分公司ＨＫＣ  ＳＨＩＰＰＩ
ＮＧ  ＬＴＤ．借出口牌」，正式委由不知情之吉仁公司代為處
理前開貨物報關事宜。上訴人另於九十三年四月中旬，透過不知
情之舅舅林茂松（業經檢察官不起訴處分確定），以貨物完稅價
格百分之三為報酬，向不知情之明慶貿易股份有限公司（下稱明
慶公司）負責人陳明為取得蓋有明慶公司為進口人之貨物進口委
任書一紙，欲以明慶公司名義申報進口蘇打粉；「小白」則向某
不知情之房東，承租坐落高雄縣鳳山市○○路一八０號之倉庫，
並囑不知情之張峻明（綽號「阿明」，業經檢察官不起訴處分確
定）看管該倉庫及接收貨物。上訴人自林茂松處取得明慶公司出
具之進口委任書（報關日期：九十三年五月十七日，收單關別：
ＡＡ、關代號：二五四七、收序號：００七四）後，與「小白」
、「劉董」為測試渠等是否在查緝單位注意中，乃基於行使偽造
私文書之概括犯意，以影印後移置印文之方式，偽造以明慶公司
為委任人、吉仁公司為受任人之委任書三張（分別為報關日期：
九十三年五月十三日，收單關別：ＣＧ、關代號：二四七、收序
號：０五一二六；報關日期：九十三年五月十八日，收單關別：
ＣＧ、關代號：二四七、收序號；０五一九０；報關日期：九十
三年五月二十日，收單關別：ＣＧ、關代號：二四七、收序號：
０五二０六），再將該等委任書交予富瑞莉，由吉仁公司持向基
隆關稅局辦理報關業務，於九十三年五月十三日、十五日及十六
日，先後運回七十八桶蘇打粉（空運，委託書係偽造）、十四桶
漂白粉（海運，委任書為真正）、三十桶蘇打粉（空運，委任書
係偽造），足以生損害於明慶公司、陳明為及海關管理進口貨物
之正確性。迨該等蘇打粉、漂白粉順利運抵臺灣地區後，即由吉
仁公司委由不知情之加達貨運有限公司運至高雄縣鳳山市上開倉
庫，由張峻明收貨。經「劉董」確認安全無虞後，乃於九十三年
五月十七日至五月二十日前某日，與三名有共同犯意聯絡真實姓
名、年籍均不詳之大陸地區成年男子，將二桶裝有海洛因之白桶
及七十八桶裝有蘇打粉之白桶，運至吉仁公司香港分公司（ＨＫ
Ｃ  ＳＨＩＰＰＩＮＧ  ＬＴＤ．）位於香港之倉庫，由不知情
之吉仁公司人員再將前開八十桶白桶裝物品，交由不知情之長榮
航空公司人員，由長榮航空公司於五月二十日，以ＢＲ八五二號
班機運抵臺灣中正國際機場貨運站。上訴人於吉仁公司通知上開
蘇打粉將於五月二十日上午十一時至下午一時之間運抵臺灣中正
機場，並持偽造之委任書（即上開報關日期：九十三年五月二十
日之委任書）辦理報關後，即在九十三年五月十九日下午購買翌
（二十）日之機票，擬在上開海洛因進口後由中正機場離境，以
免海洛因遭查緝後被逮捕。上訴人復以電話分別通知「小白」貨
物到站時間，及通知張峻明引導不知情之加達貨運公司司機將該
批貨品運至上開倉庫。惟上訴人運輸毒品之事，早為檢調單位鎖
定，並由臺灣雲林地方法院檢察署、臺灣桃園地方法院檢察署檢
察官共同指揮法務部調查局中部地區機動工作組（下稱調查局中
機組）、內政部警政署保三總隊、憲兵司令部豐原憲兵隊、行政
院海岸巡防署臺中機動查緝隊、內政部警政署航空警察局、雲林
縣警察局斗六分局、臺中縣警察局刑事警察大隊、財政部臺北關
稅局、財政部高雄關稅局等專案小組人員，緊急通知桃園中正機
場之海關人員注意檢查，於當日下午一時五十分許，在桃園縣大
園鄉中正機場第二航廈出境證照查驗室拘提上訴人到案，並扣押
上開貨物。而上訴人在中正機場第二航廈出境證照查驗室為調查
局中機組調查員拘提後，自知運輸海洛因之事已被監控，乃主動
向調查員李華君表示海洛因藏在編號六號及八號之白桶內。專案
小組另組人員並同步在高雄縣鳳山市○○路一八０號前拘提張峻
明；於當日下午三時四十五分許，在臺北市○○區○○路二六０
號五樓拘提林茂松到案，而「小白」獲悉後，則未如期返國逃匿
大陸地區。嗣調查局中機組人員將上揭扣押貨物運回清查，果在
前開貨物編號六號及八號之白桶內查獲毒品海洛因（合計淨重一
九七００公克【空包裝重三一０００公克】，純度百分之七一．
九五，純質淨重一四一七四公克）、上訴人所有供裝盛、包裹第
一級毒品所用之白色塑膠桶二個、塑膠袋二個，並在上訴人隨身
攜帶之手提包內查扣記載「小白」、「劉董」等人電話，及聯絡
「小白」、「劉董」有關本案運輸海洛因等犯罪所用之筆記本三
本、行動電話三支。而上訴人被帶至調查局中機組接受調查時，
向調查員表示深感懊悔，並積極配合調查，供出共同運輸海洛因
之人為「小白」及「劉董」等情；係以上開事實業據上訴人先後
於調查局中機組、檢察官偵查、第一審調查、審理及原法院上訴
審、更(一)審、更(二)審審理中坦承不諱，核與證人林茂松、張峻明
、富瑞莉分別於第一審及原法院前審證述之情節相符，復有調查
局中機組扣押筆錄、扣押物品目錄表各四份、檢察官勘驗現場筆
錄一份、查獲現場照片十二幀、證人富瑞莉提出之切結書一張（
何瑞逢具名）、進口報單證明影本等共十三張在卷可稽。而前開
編號六號及八號白桶內所扣白粉，經送請法務部調查局鑑定結果
：送驗白粉二桶均含有第一級第六項毒品海洛因成分，淨重一九
七００公克（空包裝重三一０００公克），純度百分之七一．九
五，純質淨重一四一七四公克，有該局九十三年七月六日調科壹
字第０八０００七八二九號鑑定通知書一紙在卷可佐，並有該二
桶海洛因毒品扣案足憑；為其所憑之證據及認定之理由；復以上
訴人於上訴審雖另供稱：本案尚有共犯「小健」之人，合計共犯
為四人，並非三人等語，惟並無積極證據足證上訴人前開供述為
真實，故不予採納；復敘明香港、澳門顯係有別於大陸地區之特
別區域，自香港、澳門私運管制物品進口逾公告數額，應逕依懲
治走私條例第二條第一項論處，毋庸引用同條例第十二條之規定
；分別於理由內予以說明。因認上訴人所為係犯毒品危害防制條
例第四條第一項之運輸第一級毒品罪、懲治走私條例第二條第一
項之私運管制物品第一級毒品海洛因進口罪及刑法第二百十六條
、第二百十條之行使偽造私文書罪。被告與「小白」、「劉董」
及另三名姓名、年籍均不詳之大陸地區成年男子間（原判決理由
漏載另三名姓名、年籍均不詳之大陸地區成年男子為共同正犯，
致與事實認定不符，惟此顯屬於判決結果無影響之文字疏漏，本
院逕予補正），就所犯上開犯行間，有犯意聯絡及行為分擔，均
為共同正犯。上訴人利用不知情之富瑞莉、林茂松及長榮航空公
司人員分別遂行行使偽造私文書及運輸、私運海洛因進口等犯行
，均係間接正犯。上訴人擅自影印三張委任書，並於委任書上盜
用（原判決誤載為「偽造」，應予更正）明慶公司及負責人陳明
為印文，乃偽造委任書之部分行為；於偽造委任書後，復持以行
使，偽造之低度行為應為行使之高度行為所吸收，均不另論罪。
上訴人所犯運輸第一級毒品罪及私運管制物品進口罪，係一行為
觸犯二罪名，侵害不同之法益，為想像競合犯，應依刑法第五十
五條規定，從一重以運輸第一級毒品罪處斷。上訴人先後三次行
使偽造私文書犯行，時間密接，手法相同，所犯又係構成要件相
同之罪名，顯係基於概括之犯意而為，應依行為時刑法第五十六
條連續犯之規定論以一罪，並加重其刑。所犯運輸第一級毒品罪
、連續行使偽造私文書罪間，有行為時法之方法結果牽連犯關係
，應從一重以運輸第一級毒品罪論處。至公訴人就上訴人連續行
使偽造私文書部分犯行，雖未據起訴，惟與已經起訴部分有行為
時法之牽連犯裁判上一罪關係，法院自得併予審理。乃將第一審
不當之科刑判決撤銷，適用毒品危害防制條例第四條第一項、第
十八條第一項前段、第十九條第一項，懲治走私條例第二條第一
項、第十一條，行為時刑法第五十六條、第二百十六條、第二百
十條、第十一條前段、第二十八條、第五十五條、第三十七條第
一項，改判論上訴人以共同運輸第一級毒品罪，並審酌上訴人為
謀取三百萬元暴利之犯罪動機、所用手段、所生危害甚鉅，及尚
能主動向調查員李華君表示海洛因藏在編號六號及八號之白桶內
，且在調查局中機組調查時，向調查員表示懊悔，並積極配合調
查，供出共同運輸海洛因之人為「小白」及「劉董」（此等事實
業據證人李華君於第一審審理時證述在卷）之犯後態度、及公訴
人具體求處無期徒刑等一切情狀，量處無期徒刑，並依刑法第三
十七條第一項規定，宣告褫奪公權終身。扣案之第一級毒品海洛
因（驗後合計淨重一九七００公克，純度百分之七一．九五，純
質淨重一四一七四公克），係毒品危害防制條例第二條第二項第
一款所列之第一級毒品，乃依同條例第十八條第一項前段之規定
，宣告沒收銷燬之；扣案之白色塑膠桶二個、塑膠袋二個（即鑑
定報告書所載之空包裝，重三一０００公克），係上訴人所有供
其裝盛、包裹毒品，防其裸露、潮濕，便於運輸所用之物，依毒
品危害防制條例第十九條第一項之規定，宣告沒收。另自上訴人
隨身攜帶之手提包內查扣之筆記本三本、行動電話三支，業據上
訴人陳明係其所有供記載「小白」、「劉董」電話，及聯絡「小
白」、「劉董」有關本案運輸海洛因等犯罪所用之物，依毒品危
害防制條例第十九條第一項之規定，宣告沒收。又上訴人供承此
次運輸毒品，已自共犯「劉董」處取得現金五十萬元作為報酬，
自屬上訴人因犯本件運輸第一級毒品罪所得之財物，雖未扣案，
仍依毒品危害防制條例第十九條第一項之規定，宣告沒收，如全
部或一部不能沒收時，以其財產抵償之。經核於法尚無違誤。上
訴人之上訴意旨略稱：（一）原判決事實欄已認定：「上訴人主
動向調查員李華君表示海洛因藏在編號六號及八號之白桶內」，
而上訴人委由吉仁公司向基隆關稅局辦理報關業務，先後於九十
三年五月十三日、十五日及十六日，運回七十八桶蘇打粉、十四
桶漂白粉、三十桶蘇打粉等事；雖行徑可疑，但上開貨物均可供
合法使用，且除該三次行為外，並無其他具體事證足以使偵查犯
罪之機關或人員產生確切合理之懷疑；則偵查犯罪之人員對上訴
人先後三次運輸前開蘇打粉、漂白粉進入臺灣地區等行為，縱有
疑慮，亦僅屬單純主觀上懷疑；原判決未予查明，即認：「上訴
人運輸毒品之事，早為檢調單位鎖定」，自屬於法有違。況且既
已鎖定上訴人犯運輸第一級毒品罪，其事實欄又何以記載：「『
緊急』通知桃園中正機場之海關人員注意檢查，於當日下午一時
五十分許，在桃園縣大園鄉中正機場第二航廈出境證照查驗室拘
提上訴人到案，並扣押上開貨物」。足見偵查犯罪人員僅係單純
主觀上懷疑上訴人涉犯運輸第一級毒品罪，並非有確切之根據而
得為合理之懷疑，上訴人主動供出海洛因毒品放置處，並供認犯
罪，表示願意接受裁判，自已符合自首之要件，原判決就此未予
調查、審認及說明，自有證據調查未盡及屬理由不備之違法。（
二）依原判決事實認定，上訴人參與者係代為安排海洛因毒品通
關事宜，並藉此賺取報酬，非為販賣圖利而販入並運輸海洛因毒
品，而報關事宜僅須利用不知情之吉仁公司相關人員即可完成；
則上訴人參與之行為，可任意由他人取代，其參與本案之角色，
尚非不可動搖，屬可有可無之角色；況且上訴人犯後態度良好，
主動供出共同運輸海洛因毒品者係「小白」、「劉董」，上訴人
自已符合刑法第五十九條酌減其刑之要件，原判決就此未予審酌
，自屬理由不備。（三）原判決事實欄已認定：「上訴人於九十
三年四月初某日，偕同『小白』至吉仁公司，向富瑞莉表示貨主
為『小白』，而由『小白』出具切結書，表明『本人何瑞逢自香
港進口漂白粉乙批，由於香港沒有公司行號，故向吉仁通運（股
）公司香港分公司ＨＫＣ  ＳＨＩＰＰＩＮＧ  ＬＴＤ．借出口
牌』，正式委由不知情之吉仁公司代為處理前開貨物報關事宜」
，並於理由內敘明：「上開事實業據上訴人先後於調查局中機組
、檢察官偵查、第一審調查、審理及原法院上訴審、更(一)審、更
(二)審審理中坦承不諱，核與證人林茂松、張峻明、富瑞莉分別於
第一審及原法院前審證述之情節相符」；惟證人富瑞莉於第一審
及原法院前審之證言，如何與上訴人之供述相符，原判決未具體
敘明理由，已屬理由不備；而證人富瑞莉於第一審證稱：「（問
：當時何瑞逢是否提供他的身分證影本給你﹖）他是拿正本，是
我拿去影印」，足證上訴人指證「小白」即何瑞逢等語為可信，
富瑞莉既係唯一見過何瑞逢之證人，原審未傳喚其到庭查明「小
白」是否即係何瑞逢，自有證據調查未盡及理由不備之違法。又
依證人富瑞莉於第一審證稱：「切結書的內容是我寫的，讓我看
一下真正的貨主是誰，請他簽切結書對我比較有保障」，足認上
訴人並非本件貨主，否則何庸帶貨主何瑞逢介紹予富瑞莉認識？
而上訴人既係以偽造之私文書委託報關，其何以不偽造簽訂合約
所需文件﹖原判決此部分認事用法，顯有矛盾等語。
惟查：刑法第六十二條所謂發覺，並不以有偵查犯罪職權之機關
或人員確知其人犯罪無誤為必要，祇要對其發生嫌疑時，即得謂
為已發覺；至於此項對犯人之嫌疑，則仍須有確切之根據得為合
理之可疑者，始足當之，單純主觀上之懷疑，尚不得謂已發生嫌
疑。證人即調查局中機組調查員李華君於第一審已到庭證稱：「
（問：你是否可以描述為何到中正機場拘提甲○○﹖）因為偵查
到甲○○正準備走私海洛因入境，蘇打粉有運輸到中正機場，我
們應該有監聽到他準備離境」、「我們是根據監聽他電話的狀況
，研判他有蘇打粉夾帶海洛因進來的狀況」、「海關做抽驗四桶
的時候，就有透過ｘ光機查驗到一桶海洛因」、「經過ｘ光機的
時候已經有一桶有毒品反應，抽驗的時間跟甲○○講的時間相當
接近」（見第一審卷九十三年十一月十四日訊問筆錄）；則負責
偵辦本件犯罪之調查局中機組調查員，於上訴人供出海洛因毒品
藏置處所及共犯之前，顯已對上訴人發生嫌疑，且對上訴人之嫌
疑，已有確切之根據而得為合理之可疑，並非僅有單純主觀上之
懷疑而已；上訴人徒以其經拘提到案後即主動供出海洛因毒品放
置處所並供認犯罪，即辯稱：伊符合自首之要件等語，顯與上引
李華君筆錄之內容，不相符合，自非依據卷內資料而為主張。至
於上訴人於原審具狀主張伊主動供出運輸毒品之放置處所，應已
符合自首之要件等語，原判決未說明不予採納之理由，固有疏漏
；惟此缺漏與原判決未適用自首法則之判決結果，並無影響，上
訴意旨（一）執此提起第三審上訴，仍難認為有理由。再依原判
決事實認定及理由說明，上訴人顯係基於自己犯罪之意思，實施
本件運輸、私運海洛因毒品進口及行使偽造私文書等犯罪構成要
件之行為，原判決認定其係本件犯罪之正犯，與其事實認定、理
由說明及卷內證據資料之內容，均無牴觸，並未違法；至於上訴
人就本件犯罪之分擔行為，可否由他人取代，與其所為應否構成
上開犯罪及得否依刑法第五十九條規定酌減上訴人之刑無關；況
且原判決又已依憑調查證據之結果及上訴人坦承犯行、態度良好
等情狀，說明尚非得依刑法第五十九條規定酌減上訴人之刑的理
由（見原判決正本第八頁第八行至第十七行）。上訴意旨（二）
執此指摘原判決理由不備，並無理由。又上訴人先後於調查局中
機組、檢察官偵查、第一審調查、審理及原法院上訴審、更(一)審
、更(二)審審理中供認犯罪自白，與證人富瑞莉在第一審及原法院
前審之證言，有何不同，上訴意旨（三）並未具體指明，其執此
提起第三審上訴，已難認為有理由；再依原判決事實認定及理由
說明，均已認定上訴人稱之為何瑞逢之「小白」係本件犯罪之共
犯，至於「小白」是否即係卷附口卡所指之「何瑞逢」，乃該何
瑞逢應否共同擔負本件罪責之問題，與上訴人應就本件犯罪負責
之事實認定，不生影響，原判決就與認定上訴人犯罪事實無關之
上開證據，未予調查，自未違法。至於上訴人偽造明慶公司為委
任人之私文書並持以行使，與「小白」以何瑞逢名義，出具切結
書予富瑞莉，乃屬二事，其間並無矛盾。上訴意旨（三）以此指
摘原判決證據調查未盡、理由不備及理由矛盾，均非有理由。綜
上所論，本件上訴人之上訴，難認有理由，應予駁回。
據上論結，應依刑事訴訟法第三百九十六條第一項，判決如主文
。
中    華    民    國  九十五  年    八    月    三    日
                      最高法院刑事第十二庭
                          審判長法官  林  永  茂
                                法官  洪  文  章
                                法官  蘇  振  堂
                                法官  蕭  仰  歸
                                法官  陳  東  誥
      本件正本證明與原本無異
                                      書  記  官
中    華    民    國  九十五  年    八    月    九    日
                                                Ａ
附錄：本案論罪科刑法條全文
毒品危害防制條例第四條第一項：
製造、運輸、販賣第一級毒品者，處死刑或無期徒刑；處無期徒
刑者，得併科新臺幣一千萬元以下罰金。
懲治走私條例第二條第一項：
私運管制物品進口、出口逾公告數額者，處七年以下有期徒刑，
得併科新臺幣三百萬元以下罰金。
刑法第二百十六條：
行使第二百十條至第二百十五條之文書者，依偽造、變造文書或
登載不實事項或使登載不實事項之規定處斷。
刑法第二百十條：
偽造、變造私文書，足以生損害於公眾或他人者，處五年以下有
期徒刑。


司法院資訊處製作；財團法人民間司法改革基金會備份。
